臺灣臺東地方法院民事裁定　　　　　 100年度消債更字第13號
聲　請　人
即　債務人　王朝良
代　理　人　王舒慧律師
上列當事人因消費者債務清理事件聲請更生，本院裁定如下：
    主  文
聲請駁回。
聲請費用由聲請人負擔。
    理  由
一、按債務人不能清償債務或有不能清償之虞者，得依本條例所
    定更生程序，清理其債務；聲請更生不合程式或不備其他要
    件者，法院應以裁定駁回之，但其情形可以補正者，法院應
    定期間先命補正；債務人對於金融機構因消費借貸、自用住
    宅借款、信用卡或現金卡契約而負債務，在聲請更生前，應
    提出債權人清冊，以書面向最大債權金融機構請求協商債務
    清償方案，並表明共同協商之意旨，消費者債務清理條例（
    下稱消債條列）第3條、第8條及第151條第1項分別定有明文
    。消債條例採重建型之更生程序及清算型之清算程序雙軌制
    ，立法目的在於兼顧債務人及債權人雙方之利益，利用此兩
    種程序妥適調整債務人、債權人及其他利害關係人間之權利
    義務關係，除使陷入經濟困境之債務人得以清理債務、謀求
    經濟生活之更生機會外，同時亦保障債權人間受償之公平性
    。又債務人對於金融機構因消費借貸、自用住宅借款、信用
    卡或現金卡契約而負有債務者，其法律關係較為單純，如能
    藉由金融機構已有之債務協商機制成立協商，不須經由更生
    程序，即可有效疏減法院負擔並合理分配司法資源，爰明定
    於上述情形，採行前置協商主義，而揆諸消債條例所定前置
    協商程序之意旨，在使金融機構與債務人間，得利用法院程
    序外之協商機制，就特定種類之債務清理事務為迅速、有效
    之自主性解決。就此程序之進行，有賴當事人間本於誠信之
    協力配合，以形成債務清理之共識，並藉由法院之事後核可
    ，賦予協商內容作為執行名義之正當性，苟債務人為直接進
    入更生程序，而於進行前置協商時消極未盡相關義務，或實
    際上並無成立協商之真意，遂於前置協商時故意使協商破裂
    ，則雖有債務協商不成立之形式，然其藉由脫法方式致此結
    果，已難謂有進行債務清理之誠意。
二、本件聲請意旨略以：聲請人於民國100年3月30日與最大債權
    銀行合作金庫商業銀行股份有限公司（下稱合作金庫銀行）
    申請前置協商，合作金庫銀行提出條件為：分130期，年利
    率 4％，每月還款新臺幣（下同）10,000元，但因其每月收
    入僅33,015元，為扶養其未成年子女黃俊傑及因照顧黃俊傑
    而無法外出工作之配偶黃姿燕 2人，其扣除每人每月生活必
    要支出共29,487 元，僅餘3,528元可供清償。但除最大債權
    銀行於協商程序中要求聲請人每月償還10,000元外，尚有債
    權人良京實業股份有限公司（下稱良京實業公司），亦要求
    債務人每月清償5,000 元，自無法負擔上開條件，故未能與
    合作金庫銀行成立前置協商協議。又聲請人無擔保或無優先
    權之債務總額未逾12,000,000元，且未經法院裁定開始清算
    程序或宣告破產，符合更生要件，爰依據消債條例之規定，
    請求准予開始更生程序，以維權利等語。
三、經查：
  (一)聲請人主張其目前所負無擔保或優先權債務總金額未逾1,20
    0萬元（至100年7月18日止，就金融機構之餘額為1,298,139
    元），且其對於金融機構因消費借貸、自用住宅借款、信用
    卡或現金卡契約而負債務，在聲請更生或清算前，曾向最大
    債權金融機構即合作金庫銀行申請前置協商等情，業據其提
    出債權人清冊、財團法人金融聯合徵信中心於100年 7月6日
    核發之查詢當事人綜合信用報告回覆書及前置協商不成立通
    知書等件（見本院卷第55頁至第59頁）在卷可參，固堪信實
    。而參照合作金庫銀行100年8月17日民事陳報狀暨聲請人申
    請前置協商時之債權人清冊（見本院卷第88頁及第90頁）所
    示，聲請人於100年3月30日申請時，其無擔保債權總金額為
    1,281,271元（含臺灣土地銀行104,000元、合作金庫銀行32
    2,000元、華南銀行181,384元、永豐銀行60,672元、玉山銀
    行89,476元、中國信託銀行313,739元、良京實業公司210,0
    00元），而合作金庫銀行於前置協商時係提出共分130 期、
    年利率 4％、每期10,000元之還款方案，係因聲請人於該銀
    行通知簽署協議書10日內未完成簽約手續，以致前置協商不
    成立，此有合作金庫於100年6月29日核發前置協商不成立通
    知書（見本院卷第59頁）在卷可按。又觀諸本院依職權函查
    ，良京實業公司以100年8月18日民事陳報暨聲請狀函履本院
    之意旨略以：聲請人於94年 8月19日與連帶債務人林雅卉共
    同向臺東區中小企業銀行股份有限公司（下稱臺東企銀）申
    貸信用貸款，後因原債權人臺東企銀已於95年間對聲請人之
    薪資債權聲請強制執行，而債權人又於96年 6月12日承受臺
    東企銀債權後，自亦受讓取得執行債權人地位，按月向聲請
    人每月收取薪資債權取償至今。債權人曾向聲請人商勸其儘
    速還款，以免債務累積過多，但聲請人推說無法增加還款，
    而迄今仍未與聲請人成立任何協商等語（見本院卷第107 頁
    至第108 頁）。承諸上情，應認聲請人申請前置協商，就合
    作金庫銀行按當時各債權銀行對聲請人之無擔保債權1,129,
    04 6元所提供之還款方案，係聲請人未於期限內簽署以致協
    商不成立。又聲請人主張良京實業公司曾對其提出每月償還
    5,000 元之還款條件部分，除未有證據資料可資為憑外，復
    與本院函查後，良京實業函覆本院之資料未符，是該部主張
    ，尚難盡信。
  (二)聲請人收入部分：聲請人自陳其每月薪資所得為33,015元，
    並提出財產及收入狀況說明書、勞工保險被保險人投保資料
    表、財政部臺灣省南區國稅局98、99年度綜合所得稅各類所
    得資料清單、98年 1月至100年7月之臺東縣臺東市清潔隊員
    工薪津表、臺灣銀行臺東分行綜合存款存摺明細、（見本院
    卷第 8頁至第36頁）等件為證。而聲請人雖主張現每月薪資
    須扣除遭法院強制執行3分之1之部分，惟遭法院強制扣款之
    薪資係用以清償其所負擔之債務，故於計算聲請人是否有清
    償能力時，自不得僅以其扣薪後實際受領之金額為斷，仍應
    以其原應領薪資計算，始屬合理。另本院交叉比對聲請人提
    出之財政部臺灣省南區國稅局98、99年度綜合所得稅各類所
    得資料清單、王朝良聲請更生前兩年收入種類及數額明細表
    、98至100年臺東縣臺東市清潔隊全年所得明細表（入所得
    稅部分）及臺灣銀行臺東分行帳號：000000000000帳戶存摺
    存款歷史明細批次查詢（98年7月1日至100年8月3日止，見
    本院卷第68頁、第70頁至第75頁）查悉，聲請人收入所得除
    須申報並課徵所得稅之薪資所得外，尚有不列入薪資所得課
    徵所得稅部分之收入，如加班費、不休假加班費及點心費（
    夜點費）等收入，是聲請人每月領取之收入，顯較其所陳報
    之實際收入33,015元（即基本薪資）為高。準此，本院依本
    件卷附聲請人所得資料（見本院卷第10頁至第11頁、第68頁
    、第70頁至第75頁），即以聲請人98年7月起至100年 6月止
    包含應扣除課徵所得稅與免課徵所得稅之綜合所得額計算聲
    請人最近2年總所得金額為1,131,259元《計算式：（240,79
    0＋6,655）＋【（553,581－5,886）＋12,450】＋【（315,
    691－2,476）＋10,454】＝1,131, 259》，其每月平均收入
    則約為47,136元（計算式：1,131,259÷24＝47,136 ，元以
    下四捨五入）。是本件聲請人聲請更生時其最近 2年之每月
    平均收入應為47,136元，聲請人於100年7月18日向本院聲請
    更生時，主張其每月平均收入約僅33,015元云云，核與卷內
    證據資料不符，尚非可採。
  (三)聲請人財產部分：聲請人主張其有 2001年份、廠牌：中華、
    排氣量1,584CC、車牌號碼：E7-8529號之自用小客車乙輛，
    此有聲請人所提出財政部臺灣省南區國稅財產歸屬資料清單
    （見本院卷第 7頁）在卷可稽，固堪信實。惟聲請人主張該
    車市價約30,000元部分，因該車車齡僅10年，依同年份中古
    車市場價值（見本院卷第124頁至第126頁），其上開主張之
    價值尚屬過低。而中古車價值雖因車況、內裝配備與里程數
    等因素而有所差異，然按行政院依所得稅法第51條第 2項及
    第121 條規定訂定並頒佈之固定資產耐用年數表及固定資產
    折舊率表所載，自小客車應適用固定資產耐用年數表第 3項
    陸運設備號碼三五汽車（ 2）其他業用客車、貨車之使用年
    限為5年，依固定資產折舊率表附註(四)採用定率遞減法者，
    其最後 1年之折舊額，加歷年折舊累計額，其總和不得超過
    該資產成本原額之十分之九之規定，再依2002年11月1600CC
     該廠牌同型自小客車市價約為50萬元（見本院卷第123頁）
    ，則按上述折舊公式及新車成本計算，聲請人所有之自小客
    車殘值應約5萬元《計算式：500,000×（1－9/10）＝50,00
    0 》，是聲請人名下所有之汽車即財產現值應以50,000元為
    計，方屬為當。
  (四)聲請人支出部分：聲請人主張其個人每月必要支出逕以內政
    部公告平均每人每月最低生活費用9,829 元為計算標準，因
    其每月生活必要支出並未附有其他單據供本院酌參，其每月
    必要支出按上開標準以9,829 元為計，難謂有虛偽高報之情
    形，是聲請人個人每月生活必要費用以9,829 元為計算，尚
    屬合理，應為可採。而聲請人主張其配偶黃姿燕與未成年子
    女黃俊傑，均由聲請人扶養，因黃俊傑現年僅 9歲，而黃姿
    燕為照顧黃俊傑而未外出就業，其所負擔之扶養費用為每月
    19,658元等情，業據其提出財產及收入狀況說明書、戶籍謄
    本、黃俊傑與黃姿燕之財政部臺灣省南區國稅局財產歸屬資
    料清單及98、99年度綜合所得稅各類所得資料清單（見本院
    卷第 8頁、第40頁至第47頁）為證，另查諸黃俊傑與黃姿燕
    之財政部臺灣省南區國稅局財產歸屬資料清單及98、99年度
    綜合所得稅各類所得資料清單內容所載，渠等均無財產及收
    入所得，故聲請人主張其每月有扶養費之支出，堪可信實。
    且聲請人主張其每月扶養費支出為19,658元，並未逾依上開
    內政部每人每月最低生活費用之計算標準（計算式： 9,829
    ×2＝19,658 ），亦屬可採。是聲請人每月個人必要支出及
    應負擔之扶養費用總計為29,487元（計算式：9,829＋9,829
    ×2＝29,487）。
  (五)承上，聲請人於100年 7月聲請本件更生時，其前2年每月平
    均收入為47,136元，扣除其每月必要支出29,487元，其每月
    可支配餘款為17,649元（計算式：47,136－29,487＝17,649
    ），而參諸聲請人依消債條例規定，於100年3月與合作金庫
    銀行進行申請更生前之前置協商，合作金庫銀行受理後，就
    全體債權銀行無擔保債權1,129,046元部分，所提出分130期
    、年利率 4％、每期10,000元之還款方案，以聲請人每月可
    支配餘款為17,649元，應足以負擔每期10,000元之清償條件
    ，另再扣除上開清償後之餘額7,649元（計算式：17, 649－
    10,000＝7,649），亦能負擔聲請人所陳稱良京實業公司每
    月清償額度5,000元之還款條件。從而，聲請人主張其有不
    能清償債務情事，尚非有據，難認可採。
四、綜上所述，聲請人聲請更生既非不能清償債務或有不能清償
    之虞，即與首開規定尚有未符，且其欠缺又屬無從補正，則
    依上開說明，自應駁回其更生之聲請，並依消債條例第15條
    準用民事訴訟法第95條及第78條之規定，裁定如主文。
五、末查，依100年 1月10日修正並於同年1月26日公布施行之消
    債條例第151條之1規定「前條債務經金融機構出售予資產管
    理公司，如債務人依前條規定提出協商並成立者，資產管理
    公司應依該協商條件辦理。」，本件聲請人如另與最大債權
    銀行成立前置協商，自得依上開規定要求良京實業有限公司
    比照協商條件辦理債務償還事宜，如有不可歸責於已之事由
    而致毀諾或有不能清償債務或有不能清償之虞等情形，自仍
    得再次依消債條例聲請更生或清算，附此敘明。
中    華    民    國   100    年    10    月    12    日
                  民事第一庭  法  官  楊憶忠
以上正本係照原本作成。
如不服本裁定，應於裁定送達後10日內，以書狀向本院提出抗告
，並繳納抗告費新臺幣1,000元
中    華    民    國   100    年    10    月    12    日
                              書記官  林建成